臺灣花蓮地方法院刑事判決
111年度金訴緝字第1號
公  訴  人  臺灣花蓮地方檢察署檢察官
被      告  王燕衡



上列被告因詐欺等案件，經檢察官提起公訴（109年度少連偵字
第12號、第15號、第63號、109年度偵字第4238號），本院判決
如下：
    主    文
乙○○三人以上共同犯詐欺取財罪，共參拾罪，各處如附表二編號
1、2、4、5、6、7、8、9、10、11、12、13、14、15、16、17、
18、19、20、21、22、23、24、25、26、27、28、29、30、31「
主文」欄所示之刑及沒收。應執行有期徒刑肆年陸月。
其餘被訴部分無罪。
    犯罪事實
一、乙○○與簡廷宇、劉子豪、陳嘉增、王振唐（均由本院另行審
    結）、陳○○（民國00年00月生，名籍資料詳卷，另由本院少
    年法庭審結）及名籍不詳之成年人，共同意圖為自己不法之
    所有，基於3人以上犯詐欺取財及隱匿犯罪所得去向洗錢之
    犯意聯絡，由名籍不詳之成年人，以如附表一所示之方式，
    對丁○○○等人施行詐術，致其等均陷於錯誤，而依指示匯款
    至指定之帳戶（施行詐術之時間、方式、被害人依指示匯款
    之時間、金額及匯入之帳戶均如附表一各該編號【除編號3
    以外】所載），乙○○將提款卡交予劉子豪，劉子豪再轉交予
    王振唐或陳○○，王振唐、陳○○接獲指示後，各自於如附表一
    所示「提領時間」前往如附表一所示之「提領地點」提領如
    附表一所示「領款金額」得手後，將領得款項依指示交予陳
    嘉增，陳嘉增再依指示交予劉子豪，劉子豪復依指示交予簡
    廷宇，簡廷宇另依指示交予乙○○，而掩飾、隱匿該等犯罪所
    得之真正去向，王振唐、陳○○因而分別獲得領款金額之3％為
    報酬，陳嘉增、劉子豪、簡廷宇、乙○○則分別獲得領款金額
    之0.75％為報酬（無罪部分詳後述，不包含在此犯罪事實內
    ）。
二、案經如附表二「告訴人/被害人」欄所示之人訴由花蓮縣警
    察局花蓮分局、吉安分局報告臺灣花蓮地方檢察署檢察官偵
    查起訴。
    理    由
甲、有罪部分
壹、證據能力
　㈠本判決所引用被告乙○○以外之人於審判外之言詞或書面陳述
    ，當事人均同意作為證據，亦未於言詞辯論終結前聲明異議
    ，本院審酌前開證據作成或取得狀況，均無非法或不當取證
    之情事，亦無顯不可信情況，故認為適當而均得作為證據。
    是前開證據，依刑事訴訟法第159條之5規定，均具有證據能
    力。
　㈡其餘認定本案犯罪事實之非供述證據，查無違反法定程序取
    得之情形，依刑事訴訟法第158條之4規定，亦具證據能力。
貳、實體部分
一、認定犯罪事實所憑之證據及理由
　㈠上揭犯罪事實，業據被告於本院準備程序、審判期日均坦承
    不諱，並有附表一「證據欄」所示之證據在卷可參（相關卷
    證索引請參本院金訴字卷六第249頁至第264頁），足認被告
    任意性自白與犯罪事實相符，堪以採信。
　㈡起訴書雖認被告擔任詐騙集團首腦，並將詐騙集團內部分為
    車手頭、收水、車手等職務，然被告於本院準備程序、審判
    期日均稱：係「顧小五」負責調度人力，我只是介紹劉子豪
    、簡廷宇，並交付提款卡等語，然本案除共同被告間互相指
    證金錢流向外，並無其他證據得證明被告有如起訴書所載之
    工作分配，至多僅能認定被告有經手交付提款卡等情事，而
    無法認定其有何指揮下游之情事，惟不影響本案犯罪事實之
    認定，由本院逕予更正。
　㈢原起訴書附表一、二就犯罪事實相關時間、地點、匯款帳戶
    、提領金額等或有記載錯誤之情事，惟不影響本案起訴範圍
    ，經公訴檢察官及本院依職權調閱本案相關人頭帳戶之所有
    交易明細並核對後，更正如本判決附表一所示。至原起訴書
    附表二編號1、2、5、8、35、36、37、38、39、40、41、42
    、45、47、73、74、79、80、83、84、85、88、89、90、91
    、93、94、95、97、98所示由共同被告王振唐或少年陳○○提
    領之款項，其等提領時間早於本判決附表二所示告訴人等人
    遭詐欺匯款之時間、或金額大於告訴人等人匯入之金額、或
    並無此筆交易紀錄等情，有如附表一所示各人頭帳戶之交易
    明細、提領照片、告訴人等人匯款資料在卷可參，則此部分
    款項顯非附表二所示告訴人等人匯入之款項，故就此部分尚
    難認係本案犯罪所得；另提領金額大於匯款金額之部分，亦
    難認係本案犯罪所得，應予扣除後，如附表一「實際犯罪所
    得」欄所示，附此敘明。
　㈣綜上所述，本案事證明確，被告上開犯行堪以認定，應依法
    論科。
二、論罪科刑
　㈠依本案犯罪情節，可知本案係由名籍不詳之詐欺集團成員以
    附表一所示方式詐欺告訴人丁○○○等人，致其等陷於錯誤，
    分別將如附表一所示之金額依指示匯入如附表一所示之帳戶
    內，經名籍不詳之詐欺集團成員確認款項入帳後，隨即由共
    同被告王振唐、少年陳○○將詐欺款項領出後，再交由共同被
    告陳嘉增、劉子豪、簡廷宇、被告乙○○，層層轉交予本案詐
    欺集團之上手等節，是本案詐欺集團內，除本案被告、共同
    被告王振唐、陳嘉增、劉子豪、簡廷宇、少年陳○○外，另有
    分別對告訴人等施以詐欺行為之名籍不詳成員等人，涉案人
    數顯然分別達3人以上，又被告王振唐、少年陳○○提領款項
    後，經由共同被告陳嘉增、劉子豪、簡廷宇、被告乙○○，層
    層轉交予本案詐欺集團之上手，均使該犯罪所得之流向不明
    ，顯足以達到掩飾、隱匿詐欺犯罪所得來源、去向及所在之
    效果，妨礙對該詐欺集團犯罪之偵查，核屬洗錢防制法第2
    條第2款所指之洗錢行為，且被告對於本案詐欺集團透過此
    種迂迴層轉犯罪所得之方式，意圖切斷詐得款項與詐欺犯罪
    之關聯性一節亦應有所預見，均具掩飾及隱匿詐欺犯罪所得
    之本質及去向之犯意無訛。故被告就附表二編號1、2、4、5
    、6、7、8、9、10、11、12、13、14、15、16、17、18、19
    、20、21、22、23、24、25、26、27、28、29、30、31之犯
    行，均係犯刑法第339條之4第1項第2款之三人以上共同詐欺
    取財罪、洗錢防制法第14條第1項之一般洗錢罪，均為想像
    競合犯，各應依刑法第55條規定，從一重以三人以上共同犯
    詐欺取財罪論處。至部分告訴人（被害人）雖係遭名籍不詳
    之詐欺集團成員以網際網路對公眾散布詐欺，然被告係經手
    金錢流向、交付提款卡之行為分擔，卷內亦無證據顯示其等
    知悉詐欺手法，是自無從以部分告訴人（被害人）係受網路
    平台、網站刊登之訊息引誘，而各與名籍不詳之詐欺集團成
    員聯繫，進而遭詐欺而交付金錢情事，遽為不利被告之認定
    ，附此敘明。
　㈡詐欺集團成員以分工合作之方式，各自分擔犯罪行為之一部
    ，相互利用他人之行為，以達詐欺取財之目的，即應負共同
    正犯責任，不必每一階段犯行均經參與。查被告經手本案詐
    欺之犯罪所得，與本案詐欺集團中之其餘成員彼此間，雖無
    直接之犯意聯絡，然被告依附於該詐欺集團中，為該集團經
    手詐欺所得款項並依指示轉交，完成詐欺取財及洗錢行為，
    俱屬該詐欺集團犯罪歷程不可或缺之重要環節，是被告既已
    知悉或可預見所從事之行為係整體詐欺行為分工之一環，其
    雖未必知悉其他共犯詐欺各告訴人（被害人）之實際情況及
    內容，然得知悉或可預見如附表二所示之告訴人（被害人）
    匯入人頭帳戶嗣經提領、轉交之款項均係其他共犯以詐欺手
    法詐欺而來，而分擔前揭工作，共同達成詐欺取財及洗錢犯
    罪目的，再從中獲取利潤、賺取報酬，足認其等與本案詐欺
    集團成員間，就上開各次詐欺取財及洗錢犯行，均具有犯意
    聯絡與行為分擔，均應論以共同正犯。
　㈢按詐欺取財罪既係為保護個人之財產法益而設，則關於行為
    人詐欺犯罪之罪數計算，原則上自應依遭受詐欺之被害人人
    數定之，就不同被害人所犯之詐欺取財行為，受侵害之財產
    監督權既歸屬各自之權利主體，時空上亦能予以分隔，則應
    予分論併罰。查被告所涉如附表一所示各次加重詐欺取財之
    犯行，分別侵害如附表二各編號告訴人（被害人）之獨立財
    產監督權，則被告就其所犯各次犯行間，犯意各別，行為互
    殊，應予分論併罰。
　㈣被告前因詐欺等案件，經臺灣高等法院臺中分院以102年度上
    易字第1190號判決應執行有期徒刑2年確定，於104年11月27
    日縮短刑期假釋出監，於106年5月12日假釋期滿未經撤銷視
    為執行完畢等情，有臺灣高等法院被告前案紀錄表可佐，其
    受有期徒刑執行完畢後，五年以內故意再犯本案有期徒刑以
    上之罪，為刑法第47條第1項規定之累犯，參酌司法院釋字
    第775號解釋意旨裁量加重其刑。
　㈤按兒童及少年福利與權益保障法第112條第1項前段所規定，
    成年人教唆、幫助或利用兒童及少年犯罪或與之共同實施犯
    罪，加重其刑者，固不以其明知所利用或共同實施犯罪者為
    兒童及少年為必要；但如非明知，仍以該成年人有利用或與
    兒童及少年共同實施犯罪之不確定故意，亦即該成年人須預
    見其利用或共同實施犯罪者係兒童及少年，且與之實施犯罪
    並不違背其本意，始足當之（最高法院102年度台上字第191
    4號判決意旨參照）。查被告於行為時為成年人，陳○○為未
    滿18歲之少年，惟詐欺集團分工細膩，成員間未必均相互熟
    識，且內卷無證據足證被告對陳○○為少年一節有何明知或可
    預見，自無兒童及少年福利與權益保障法第112條第1項前段
    規定之適用，附此敘明。
　㈥又按犯洗錢防制法第14條之罪，在偵查或審判中自白者，減
    輕其刑，洗錢防制法第16條第2項分別定有明文。復按想像
    競合犯係一行為觸犯數罪名，行為人犯罪行為侵害數法益皆
    成立犯罪，僅因法律規定從一重處斷科刑，而成為科刑一罪
    而已，自應對行為人所犯各罪均予適度評價，始能對法益之
    侵害為正當之維護。因此法院於決定想像競合犯之處斷刑時
    ，雖以其中最重罪名之法定刑作為裁量之準據，惟具體形成
    宣告刑時，亦應將輕罪之刑罰合併評價。基此，除非輕罪中
    最輕本刑有較重於重罪之最輕本刑，而應適用刑法第55條但
    書規定重罪科刑之封鎖作用，須以輕罪之最輕本刑形成處斷
    刑之情形以外，則輕罪之減輕其刑事由若未形成處斷刑之外
    部性界限，自得將之移入刑法第57條或第59條之科刑審酌事
    項內，列為是否酌量從輕量刑之考量因子。是法院倘依刑法
    第57條規定裁量宣告刑輕重時，一併具體審酌輕罪部分之量
    刑事由，應認其評價即已完足，尚無過度評價或評價不足之
    偏失（最高法院109年度台上字第3936號判決意旨參照）。
    查被告於本院審理中雖就所犯一般洗錢罪為自白，業如前述
    ，本應依洗錢防制法第16條第2項之規定減輕其刑，雖因想
    像競合犯之關係而從一重之三人以上共同詐欺取財罪處斷，
    上開輕罪之減輕其刑事由未形成處斷刑之外部性界限，然依
    前揭說明，仍應於依刑法第57條之規定量刑時，審酌上開輕
    罪之減輕其刑事由，作為其等量刑之有利因子（見後述量刑
    部分所載）。
　㈦爰以行為人責任為基礎，審酌被告不思循正當管道取得財物，明知詐欺集團對於社會危害甚鉅，且前因相似案件經法院判處罪刑執行完畢，竟仍加入本案詐欺集團經手詐欺款項，並以此輾轉交付方式，製造金流斷點，掩飾、隱匿本案詐欺取財犯罪所得之本質及去向以洗錢，不僅漠視他人財產權，且對社會治安造成相當之影響，所生之危害顯非輕，參酌各告訴人（被害人）損失之金額甚鉅，幾乎未受到填補，被告所為殊值非難，另審酌被告自陳國中肄業之教育程度，入監前在薑母鴨店上班、月收入約2萬元等家庭經濟狀況；綜衡被告犯罪之動機、目的、手段、生活狀況、品行、智識程度、違反義務之程度、犯罪所生之危險或損害、犯罪後之態度及家庭經濟狀況等一切情狀，分別量處如主文所示之刑，並審酌被告所犯前開各罪不法與罪責程度，各罪係於短時間內陸續所犯，犯罪態樣及手段相似，暨其行為方式、危害情況、各罪之時空關係、各別刑罰規範之目的、所犯數罪反映之人格特性，並衡以刑罰對受刑人造成之痛苦程度，將隨刑度增加而生加乘效果，而非以等比方式增加，應從應報、預防之刑罰目的及實現刑罰經濟的功能等總體情狀綜合判斷，定應執行之刑。
三、犯罪所得之沒收
　㈠按犯罪所得屬於犯罪行為人者，沒收之；前2項之沒收，於全
    部或一部不能沒收或不宜執行沒收時，追徵其價額；刑法第
    38條之1第1項前段、第3項分別定有明文。又在刑法沒收新
    制生效施行後，沒收已不具備刑罰（從刑）本質，而具有刑
    罰及保安處分以外之獨立法律效果（刑法第2條之修正立法
    說明參照），性質上屬於準不當得利之衡平措施，旨在避免
    犯罪行為人因犯罪而保有不當之利得，故就犯罪行為人所持
    有之不法利得予以剝奪。另按共同正犯之犯罪所得之沒收或
    追徵，應就各人所分得之數額分別為之；先前對共同正犯採
    連帶沒收犯罪所得之見解，已不再援用及供參考（最高法院
    104年第13次刑事庭會議決議意旨參照），所謂各人「所分
    得」，係指各人「對犯罪所得有事實上之處分權限」，法院
    應視具體個案之實際情形而為認定：倘若共同正犯各成員內
    部間，對於不法利得分配明確時，固應依各人實際分配所得
    沒收；然若共同正犯成員對不法所得並無處分權限，其他成
    員亦無事實上之共同處分權限者，自不予諭知沒收；至共同
    正犯各成員對於不法利得享有共同處分權限時，則應負共同
    沒收之責（最高法院104年度台上字第3937號判決意旨參照
    ）。準此，詐欺集團各成員就集團共同犯罪所得款項，倘尚
    未交付予上游，仍為自身保管中，因其就共同犯罪利得享有
    事實上處分權限，自應依刑法第38條之1第1項前段、第3項
    宣告沒收；而倘詐欺集團各成員就集團共同詐欺犯罪利得，
    已交付上游，僅分得其中成數作為報酬，各成員犯罪所得僅
    為各人所分得之數，如個案中得以明確認定各成員實際犯罪
    利得，應就各人分得之數宣告沒收。
　㈡經查，共同被告王振唐、少年陳○○領取款項後，經由共同被
    告陳嘉增、劉子豪、簡廷宇、被告層層轉交，且據被告於本
    院準備程序供稱：收取款項的0.75%做為報酬等語，是其犯
    罪所得計算如附表二所示，均應依刑法第38條之1第1項前段
    規定宣告沒收之，但因未扣案，併依同條第3項規定諭知於
    全部或一部不能沒收或不宜執行沒收時，均追徵其價額。
乙、無罪部分
壹、公訴意旨略以：被告乙○○與共同被告簡廷宇、劉子豪、陳嘉
    增、王振唐、少年陳○○共同意圖為自己不法之所有，基於3
    人以上犯詐欺取財及隱匿犯罪所得去向洗錢之犯意聯絡，由
    名籍不詳之成年人，以如附表一編號3所示之方式，對告訴
    人甲○○施行詐術，致其陷於錯誤，而依指示匯款至指定之帳
    戶（施行詐術之時間、方式、被害人依指示匯款之時間、金
    額及匯入之帳戶均如附表一編號3所載），由乙○○將提款卡
    交予劉子豪，劉子豪再轉交予王振唐或陳○○，王振唐、陳○○
    領款得手後，將領得款項依指示交予陳嘉增，陳嘉增再依指
    示交予劉子豪，劉子豪復依指示交予簡廷宇，簡廷宇另依指
    示交予乙○○，而掩飾、隱匿該等犯罪所得之真正去向。因認
    被告此部分犯行，涉犯刑法第339條之4第1項第1款、第2款
    之三人以上共同冒用政府機關及公務員名義犯詐欺取財及洗
    錢防制法第14條第1項之一般洗錢罪嫌等語（被告簡廷宇、
    劉子豪、陳嘉增、王振唐此部分已由本院另行審結）。
貳、按犯罪事實應依證據認定之，不能證明被告犯罪者，應諭知
    無罪之判決，刑事訴訟法第154條第2項、第301條第1項分別
    定有明文。又認定不利於被告之事實，須依積極證據，苟積
    極證據不足為不利於被告事實之認定時，即應為有利於被告
    之認定，更不必有何有利之證據；另認定犯罪事實所憑之證
    據，雖不以直接證據為限，間接證據亦包括在內，然而無論
    直接或間接證據，其為訴訟上之證明，須於通常一般之人均
    不致有所懷疑，而得確信為真實之程度者，始得據為有罪之
    認定，倘其證明尚未達於此一程度，而有合理性懷疑存在時
    ，即不得遽為被告犯罪之認定（最高法院76年台上字第4986
    號刑事判決意旨參照）。
參、公訴意旨認被告涉犯上開案件，無非係以告訴人甲○○之指述
    、人頭帳戶提領資料為其主要論據。
肆、經查：
一、雖告訴人匯款事實，有告訴人匯款紀錄、人頭帳戶資料在卷
    可參，此部分事實堪以認定，然檢察官起訴書附表二並未就
    此部分指出有何車手領款，本院無從審酌此部分係由何人提
    款，實難認定被告就附表一編號3有何犯意聯絡及行為分擔
    ，自無從對被告以上開罪名相繩。
二、檢察官論告時雖以：少年陳○○、另案被告王子俊、許哲豪持
    相關提款卡提領告訴人匯至人頭帳戶之款項，其等再轉交收
    水人員乙節，業經臺灣臺中地方法院（下稱臺中地院）以11
    0年度金訴字第29號刑事判決判處罪刑（該案目前僅有王子
    俊結案，簡廷宇、王振唐均尚未審結），應可證明被告就此
    部分有犯意聯絡及行為分攤等語，惟其他判決認定之事實，
    並不能直接拘束本院，且該判決於本院調查證據階段並未提
    示予被告表示意見，是檢察官舉出臺中地院之判決作為證據
    ，尚不足作為對被告不利之認定。
伍、綜上所述，檢察官所提證據及指出證明之方法，均未能達於
    通常一般之人均不致有所懷疑，而得確信其為真實之程度，
    無從說服本院形成此部分有罪心證。是以，此部分既不能證
    明，即應為被告此部分無罪之諭知。
據上論斷，應依刑事訴訟法第299條第1項前段、第301條第1項，
判決如主文。
本案經檢察官丙○○提起公訴，檢察官林敬展、蕭百麟到庭執行職
務。
中　　華　　民　　國　　111  　年　　7 　 　月　　27　　
日
　　　　　　　　　刑事第五庭　審判長法　官　粘柏富
　　　　　　　　　　　　　　　　　　法　官　施孟弦
　　　　　　　　　　　　　　　　　　法　官　邱韻如
以上正本證明與原本無異。
如不服本判決應於收受送達後20日內向本院提出上訴書狀，並應
敘述具體理由。其未敘述上訴理由者，應於上訴期間屆滿後20日
內向本院補提理由書(均須按他造當事人之人數附繕本)「切勿逕
送上級法院」。告訴人或被害人如對於本判決不服者，應具備理
由請求檢察官上訴，其上訴期間之計算係以檢察官收受判決正本
之日期為準。
因疫情而遲誤不變期間，得向法院聲請回復原狀。
中　　華　　民　　國　　111 　年　　7 　　月　　27　　日

                                    書記官  呂姿穎 
附錄本案論罪科刑法條：
【洗錢防制法第14條】
有第二條各款所列洗錢行為者，處7年以下有期徒刑，併科新臺
幣5百萬元以下罰金。
前項之未遂犯罰之。
前二項情形，不得科以超過其特定犯罪所定最重本刑之刑。
【中華民國刑法第339條之4】
犯第339條詐欺罪而有下列情形之一者，處1年以上7年以下有期
徒刑，得併科1百萬元以下罰金：
一、冒用政府機關或公務員名義犯之。
二、三人以上共同犯之。
三、以廣播電視、電子通訊、網際網路或其他媒體等傳播工具，
    對公眾散布而犯之。
前項之未遂犯罰之。